臺灣板橋地方法院刑事裁定　　　　　　 99年度聲判字第109號
聲　請　人　巫順興
代　理　人　黃育勳律師
被　　　告　廖繼堯
上列聲請人因被告涉嫌詐欺案件，不服臺灣高等法院檢察署檢察
長駁回再議之處分（99年度上聲議字第3180號，原偵查案號：臺
灣板橋地方法院檢察署98年度偵字第18691 號），聲請交付審判
，本院裁定如下：
    主  文
聲請駁回。
    理  由
一、聲請交付審判意旨略以：伊與吳進益、連晉德及伊擔任會計
    的女兒巫純瑩，於民國97年9 月間向被告廖繼堯追討跳票之
    票款時，被告向伊等坦承之前所稱投資之事均屬虛構，目的
    在詐騙伊等之款項等語，並據證人連晉德證述：「被告的錢
    一部分有拿去投資房屋地產，一部分沒有」，以及證人吳進
    益證稱：「被告說有一部分的投資是虛構的」等語明確，顯
    然被告為惡意積極詐騙，原處分憑被告片面之詞即驟然認定
    被告無詐欺犯行，難令人信服。又伊以被告假藉合會傳達其
    具備周轉能力之不實訊息，致伊陷於錯誤而參與互助會交付
    財物，因聲請人於被告起互助會時，並不知被告週轉不靈之
    情形，且被告以李德永名義簽發支票時，對於該支票能否兌
    現亦無法確定，再合會之初李德永亦未曾出現，顯見被告於
    合會之初就存有以人頭帳戶，詐欺告訴人等其他會員之不所
    有之意圖，原處分僅以其餘兩互助會均有正常得標，遽為被
    告有利之認定，尚難令人苟同。再者，被告曾簽發數十張支
    票，以分期清償其詐騙聲請人新臺幣（下同）149,258,392
    元，其中2 張支票，被告曾佯稱以其所有之埔興砂石場股權
    及埔里史港段土地為擔保，並於97年9 月16日簽立轉讓書轉
    讓與伊的妻子林金雀，以取信於伊，然被告所稱之砂石場股
    權及土地均屬虛構，足見被告一再施用詐術，假藉借貸，傳
    達其具備周轉能力之不實訊息，使伊陷於錯誤而交付財物，
    已符合刑法詐欺罪之要件，原處分毫無解釋及陳述，益見原
    處分之輕率。另伊曾因故於99年2 月12日陳報板橋地檢署無
    法於99月2 月23日14時30分到庭協助調查，且犯罪所得款項
    之移轉明細亦未整理完備，故請求延後庭期至99年3 月後。
    然承辦檢察官未再通知開庭驟為不起訴處分，顯有應調查而
    未調查證據之疏漏。綜上所陳，原不起訴處分書、處分書所
    認定非但有違法令亦違背吾人之法確信，爰聲請交付審判云
    云。
二、按告訴人不服上級法院檢察署檢察長或檢察總長認再議為無
    理由而駁回之處分者，得於接受處分書後10日內，委任律師
    提出理由狀，向該管第一審法院聲請交付審判；法院認為交
    付審判之聲請不合法或無理由者，應駁回之，刑事訴訟法第
    258 條之1 、第258 條之3 第2 項前段分別定有明文。上揭
    規定告訴人得向法院聲請交付審判，乃制衡檢察官不起訴或
    緩起訴裁量權之外部監督機制，責由法院針對檢察官所為之
    不起訴或緩起訴處分是否正確加以審查，以防止檢察機關有
    濫權情事。而依同法第258 條之3 第3 項規定，法院審查聲
    請交付審判案件時，固然「得為必要之調查」，惟為避免架
    空審檢分立之控訴原則，法院調查之範圍，自應以偵查中曾
    顯現之證據為限，不得就告訴人新提出之證據再為調查，亦
    不得蒐集偵查卷以外之證據，否則，將使法院僭越檢察官之
    職權，而有回復糾問制度之虞，且與刑事訴訟法第260 條再
    行起訴規定混淆不清。又法院裁定交付審判，其效果同檢察
    官之提起公訴，乃使案件進入審判程序，故應以偵查卷內所
    存證據已符合刑事訴訟法第251 條第1 項所定「足認被告有
    犯罪嫌疑」之起訴門檻為前提。如認未達此起訴門檻，法院
    應認交付審判之聲請為無理由，依前揭第258 條之3 第2 項
    前段規定，應逕以裁定駁回之。
三、按犯罪事實應依證據認定之，無證據不得認定犯罪事實，刑
    事訴訟法第154 條第2 項定有明文。次按告訴人之告訴，係
    以使被告受刑事訴追為目的，是其陳述是否與事實相符，仍
    應調查其他證據以資審認，最高法院52年台上字第1300號著
    有判例。刑事訴訟法上所謂認定犯罪事實之證據，係指足以
    認定被告確有犯罪行為之積極證據而言，如未能發現相當證
    據或證據不足以證明，自不能以推測或擬制之方法，以為裁
    判基礎，最高法院29年上字第3105號及40年台上字第86號分
    別著有判例；而認定不利於被告之證據須依積極證據，苟積
    極證據不足為不利於被告事實之認定，即應為有利被告之認
    定，更不必有何有利之證據，最高法院30年上字第816 號判
    例可資參照。若證據資料在經驗科學上或論理法則上尚有對
    被告就為有利之存疑，而無從依其他客觀方法排除此項合理
    之可疑，即不得以此資料作為斷罪之基礎，且刑事訴訟制度
    受「倘有懷疑，則從被告之利益為解釋」、「被告應被推定
    為無罪」之原則所支配，故得為訴訟上之證明者，無論為直
    接或間接證據，須客觀上於一般人均不致有所懷疑而達於確
    信之程度者，始可據為有罪之認定，倘其證明尚未達於「確
    信」之程度，而有合理可疑存在時，即難據以為被告不利認
    定，換言之，在法律判斷上，即不能為被告有罪之認定。再
    按刑法第339 條第1 項詐欺取財罪之成立，以意圖為自己或
    第三人不法所有，以詐術使人將本人或第三人之物交付為要
    件，所謂以詐術使人交付，必須被詐欺人因其詐術而陷於錯
    誤，若其所用方法，不能認為詐術，亦不致使人陷於錯誤，
    即不構成該罪（最高法院46年台上字第260 號判例意旨參照
    ）。蓋刑法詐欺罪之立法意旨，係以禁止於經濟行為中使用
    不當方法進而得利為規範目的，然經濟行為因其行為本質及
    類型，於交易領域中有其特有之行為特性，法律原則上固應
    保障交易之秩序，於具體案例中，亦應顧及當事人雙方為交
    易行為時，是否具有具體情事，足認交易當事人所為行為違
    背正當經濟秩序而應予制裁，否則，經濟行為本身原寓有不
    同程度之不確定性或交易風險，交易雙方本應自行估量其主
    、客觀情事及搜集相關資訊，以作為其判斷之參考。以借貸
    或投資行為為例，交易之當事人本應自行考量對方之資格、
    能力、信用，及交易內容之投資報酬率、資金風險等等因素
    ，除有該當詐欺罪之具體情事外，非謂當事人之一方有無法
    依約履行之情形，即應成立詐欺罪，否則刑事詐欺責任與民
    事債務不履行責任將失其分際。因債務人於債之關係成立後
    ，未依債之本旨履行契約者，原因不一而足，舉凡因不可歸
    責於己之事由致給付不能，或因合法主張權利抗辯而拒絕給
    付，甚或負債之後另行起意給付遲延，皆有可能發生，非可
    遽以推定行為人自始即無意給付，況刑事被告依法不負自證
    無罪之責任，若無足可證明行為人自始出於為自己或第三人
    不法所有意圖之積極證據，依證據法則及論理法則，仍應認
    其拒絕給付或遲延不為履行，為債務不履行之民事糾葛，要
    難以嗣後單純債務不履行之狀態，擬制推測其行為之初已有
    詐欺之故意。
四、經查：
  (一)依聲請人即告訴人（下稱告訴人）巫順興證稱：伊與被告生
    意往來近10年，10年內之交易均正常，於90年間被告有邀伊
    投資農產品，被告會將利潤拿給伊，在97年9 月之前，伊確
    實都有賺到錢等語。證人連晉德證稱：伊與被告生意往來有
    5 、6 年，伊向被告進貨來賣，被告出貨均正常，伊與被告
    合作到96年左右，被告開始邀伊投資農產品及房地產，至97
    年9 月間，被告告訴伊說他需要錢周轉，被告稱其將部分資
    金拿去投資房地產，部分沒有，後來被告和伊一起到告訴人
    的公司去協商，被告有簽立支票給伊等語。證人吳進益證稱
    ：伊和被告認識18年，自11、12年前開始與被告有生意往來
    ，於6 、7 年前被告邀伊投資其進口之貨品，直到97年9 月
    10 日 被告開始跳票，被告告知伊說其部分投資是虛構等語
    ，可知被告與告訴人巫順興、證人連晉德、吳進益間均有長
    達6 年以上之生意往來關係，且告訴人巫順興、連晉德、吳
    進益均有投資被告農產品進口、房地產等生意，並因此獲有
    利益等情明確，核與被告辯稱：伊與告訴人係為生意上的好
    友，一起投資有10年，伊找人投資後，會將本金連同紅利以
    開支票之方式交予投資人，10年來支票都有兌現，告訴人、
    證人連晉德、吳進益等人都有獲利，虧本的部分即由伊自行
    吸收，嗣於95年間因伊周轉不靈後，伊有要求告訴人增加投
    資金額，告訴人也同意，伊確實有將告訴人的錢拿去投資，
    只是有時並非全額都去投資，但是因為伊都有照算紅利，在
    投資失利時，會用以填補虧損等情節相符，而衡諸被告係因
    投資失利，便要求告訴人等投資人增加投資金額，亦徵得上
    開投資人之同意，且被告於周轉不靈時，亦向告訴人等投資
    人坦承其有虛構即實際投資標的數量較少之情形，但目的無
    非係出於籌措資金週轉運用填補虧損，並非全無投資之情甚
    明。又參以告訴人、證人於投資期間均未曾要求參閱投資標
    的之契約、帳務或報表等資料，顯見其等對於被告之投資行
    為具備充分之信任，是以告訴人及證人等人於出資之初係基
    於長久之情誼及信賴關係，而同意參與投資，期間數年間均
    獲有利益，實難認被告於邀約投資時，即係出於自己不法所
    有意圖之詐欺取財犯意。又被告於告訴人、證人等人參與投
    資期間，均支付投資本金連同紅利之支票長達數年之久，被
    告於周轉失靈、投資失利時，亦出面向告訴人、證人等協商
    善後事宜，益徵被告於主觀上應無為自己不法所有之詐欺意
    圖甚明。
  (二)又告訴人指稱被告假藉合會傳達其具備周轉能力之不實訊息
    ，致其陷於錯誤而參與互助會交付財物云云。惟告訴人之前
    即曾參加過兩次被告召集之互助會，均有正常得標，嗣被告
    所召集之互助會在僅剩告訴人及另一會員共4 期活會（應於
    98年3 月至6 月得標）時宣布倒會，另證人連晉德、吳進益
    均有參加該合會，且分別於97年5 月、11月、12月正常得標
    等情，業據告訴人及上開證人等證述在卷，堪認告訴人係本
    於對被告之信賴關係始參加該互助會，尚難認被告有何施用
    詐術之情事，況被告至98年2 月間仍正常繳納會款，足認其
    於召集該合會時，支付能力仍屬正常，自難僅因事後其簽發
    之會款支票遭退票之事實，即遽認被告自始即有詐欺之意圖
    。再者，被告於借貸及合會無法繼續進行時，即誠實以告其
    所經營之事業有資金缺口必須周轉，告訴人及證人等既於被
    告要求借貸、調現或延緩清償而提出支票之際，已對被告當
    時之經濟狀況有所了解，且對被告係基於相當程度之信任關
    係或長期合作關係而應允，亦據告訴人於偵查中陳稱：被告
    拿李德永之支票向伊借款時，伊希望被告能再站起來，始同
    意借款給被告等語明確在卷。而此種借貸模式，亦與被告與
    告訴人、證人歷來資金周轉之方式無異，自難認被告於本次
    借貸或換票之初有何不法得財之犯意及施行詐害告訴人之行
    為甚明，殊難僅以其嗣後債務不履行之事實，即資為不利於
    被告認定。再者，被告所提出支票以為擔保，或提出支票為
    換票請求展延給付欠款，實與一般民間借貸往來、資金周轉
    之習慣無異，且倘被告具十足之擔保、具完全之清償能力，
    本可透過通常金融體系取得利率較低之資金，又何須付上開
    高利求貸？從而告訴人為求取被告能據以渡過資金缺口之難
    關，而貸與被告款項或同意被告緩為清償之前，應已先為查
    考、評估，且衡量利得與資金風險後，出於自由意思而為同
    意借貸款項之決定，非受何人詐欺所致無疑，告訴人苟認其
    債權受有無法完全滿足風險之虞，本可循民事救濟途徑以資
    彌補，要難遽認被告依民間貸款習見之慣例，書立本票、支
    票或以換票要求展延給付欠款認屬施用詐術之手段，告訴人
    亦無因此陷於錯誤之危險可言甚明。從而，告訴人指稱被告
    欠債未還迄今等事實，僅足徵表被告確有未履行債務之行為
    ，尚難執此證明被告向告訴人借款之始，即有不法所有之意
    圖無訛。
  (三)再按因清償債務而對於債權人負擔新債務者，除當事人另有
    意思表示外，若新債務不履行時，其舊債務仍不消滅（民法
    第320 條參照）。又按支票係有轉讓流通之性質，且支票隨
    發票人之資力變化，本即有可能產生兌現不能之不確定因素
    ，今告訴人既在舊債未為清償之際，願收受被告交付之支票
    以為債權之清償，或為借款債權之擔保，自應對支票之擔保
    風險有所認知始行收受。再按契約之履行，倘非屬自始客觀
    給付不能之標的，縱有主觀給付不能之情形，亦係債務人能
    否實現給付之履約風險，屬民事債務不履行層次，尚難以嗣
    後履約與否之事實，認作行為人是否佯以締約為詐欺之手段
    。查本件被告固以埔興砂石場股權及埔里史港段土地作為清
    償告訴人借款之擔保，惟縱如告訴人陳稱查無被告股權或土
    地權利之證明文件，揆諸前揭說明，亦僅生主觀給付不能問
    題，要屬民事債務不履行之範疇。至被告持李德永之支票向
    告訴人借款部分，當時告訴人業已知悉被告周轉不靈，告訴
    人基於幫助被告之意，同意借款予被告等情，業據告訴人陳
    述在卷。是告訴人於97年9 月間既已對被告之財務狀況及償
    款能力有所認識，自得綜合評估，以決定是否於舊債未為清
    償前再貸與被告借款。然告訴人嗣後仍陸續借款予被告，益
    徵係基於朋友情誼關係，並出於其自由意思而同意貸與款項
    之決定，殊難遽認係因被告施用詐術而致告訴人陷於錯誤。
  (四)從而，原檢察官偵查結果以被告罪嫌不足而為不起訴處分，
    並經臺灣高等法院檢察署檢察長駁回再議處分，核與經驗法
    則與論理法則無違，告訴人執此指摘原不起訴處分書及駁回
    再議處分之認定顯有違誤云云，非有理由。末按原偵查程序
    是否應傳訊證人或如何為證據調查，本得由檢察官於偵查中
    斟酌有無必要而斷，倘依原有之卷證資料已足判斷，自無就
    告訴人主張之調查事項逐一調查之必要。本案告訴人、證人
    及被告業經檢察官傳喚到庭調查，檢察官復依原有之卷證資
    料，既已足做出前述未違背經驗法則或論理法則之各項判斷
    ，自難僅以檢察官未調查告訴人所聲請調查之證據，即認原
    處分有調查未盡之違法，聲請意旨以此指摘原處分有應調查
    而未調查證據之疏漏，亦屬無據。
五、綜上所述，本院認原不起訴處分書及聲請再議處分書均已詳
    予調查偵查卷內所存證據，並敘明所憑證據及判斷理由，認
    既無積極證據證明被告涉有告訴人所指訴之詐欺取財罪，本
    件應係純屬告訴人間之民事糾葛，宜續以民事途徑解決，且
    原處分所載證據取捨及事實認定之理由，既無違背經驗法則
    或論理法則之情事，亦無聲請意旨所指其認定事實有誤及調
    查未盡完備之處。是原檢察官及臺灣高等法院檢察署檢察長
    以被告犯罪嫌疑不足，分別予以不起訴處分及駁回再議之聲
    請，於法並無不合。是本件告訴人仍執首揭陳詞，向本院聲
    請交付審判為無理由，應予駁回。
據上論斷，應依刑事訴訟法第258 條之3 第2 項前段，裁定如主
文。
中    華    民    國   100    年    5     月    31    日
                  刑事第十庭  審判長法  官  楊志雄
                                    法  官  劉景宜
                                    法  官  陳海寧
以上正本證明與原本無異。
不得抗告。
                                    書記官  馮得弟
中    華    民    國   100    年    5     月    31    日